臺灣高等法院民事判決　　　　　　　　　94年度上易字第82號
上　訴　人　百慕達商太古海外汽車股份有限公司台灣分公司
法定代理人　陳炳榮
訴訟代理人　馮博生律師
　　　　　　林慧蓉律師
　　　　　　林鈺珊律師
被上訴人　　甲○○
上列當事人間返還保證金事件，上訴人對於中華民國93年12月15
日臺灣臺北地方法院93年度訴字第2367號第一審判決提起上訴，
本院於94年3月30日言詞辯論終結，判決如下：
    主      文
上訴駁回。
第二審訴訟費用由上訴人負擔。
    事實及理由
一、上訴人反訴主張：被上訴人為訴外人龍友交通股份有限公司
    （下簡稱龍友公司）之負責人。龍友公司於84年9月1日將台
    中縣大甲鎮○○段223、224、225地號土地面積約520坪及建
    物面積約230坪出租訴外人凱楠股份有限公司（下簡稱凱楠
    公司），並訂立土地暨房屋租賃契約書（下稱第一份租賃契
    約書），租賃期間至94年9月1日。嗣上訴人於91年2月1日就
    上開租賃標的與龍友公司訂立土地暨房屋租賃契約書（下稱
    第二份租賃契約書），租賃期間自91年2月1日起至94年10
    月31日止。自91年2月1日起至92年1月31日止，租金為每月
    新台幣（下同）11萬5500元，每3個月給付1次，自92年2月1
    日起至94年10月31日止，每月租金再依當年度之物價指數議
    價調整之。嗣再變更上開租賃契約書之出租人為被上訴人，
    並訂立土地暨房屋租賃契約（下稱系爭租賃契約書）。伊已
    依系爭租賃契約書第16條約定，於92年8月4日通知被上訴人
    ，將於92年11月15日終止租賃契約。嗣並於93年3月31日自
    承租標的遷出，故被上訴人應於是日返還上訴人租約保證金
    36萬元。因依系爭租賃契約書第16條約定，求為被上訴人應
    給付上訴人36萬元，及自93年3月31日起至清償日止，按週
    年利率5％計算利息之判決。
二、被上訴人則以：上訴人雖於92 年8月4日以中壢19支郵局第
    552號存證信函通知被上訴人擬於同年11月15日提前終止系
    爭租賃契約書，然被上訴人於同年8月7日以大甲郵局第370
    號存證信函表示不同意終止契約，上訴人亦未於92年11月15
    日搬離，且未於實際搬離之日3個月前再度通知提前解約，
    顯未合法終止系爭租賃契約書，其請求返還保證金及遲延利
    息，並無理由；倘上訴人93年4月7日中壢19支郵局第202號
    存證信函，可視為終止契約之意思表示通知，則上訴人依約
    於同年6月底始可搬離，自仍應給付被上訴人93年4、5、6月
    之租金，被上訴人自得以其所欠租金主張與租約保證金互相
    抵銷等語，資為抗辯。
三、本件經原審判決上訴人之反訴及假執行之聲請均駁回。上訴
    人就原審判決其敗訴部分提起上訴，聲明為：(一)原反訴判決
    廢棄。(二)上開廢棄部分，被上訴人應給付上訴人36萬元及自
    93年3月31日起至清償日止，按週年利率5%計算之利息。被
    上訴人則聲明：上訴駁回（本件本訴部分經原審判決被上訴
    人之訴及假執行之聲請均駁回。被上訴人就原審判決其敗訴
    部分未聲明不服，業已確定）。
四、兩造不爭執之事項（見本院94年3月7日準備程序筆錄）
（一）龍友公司於84年9月1日將台中縣大甲鎮○○段223、224、
      22 5地號土地面積約520坪及建物面積約230坪出租凱楠公
      司，並訂立第一份租賃契約書，租賃期間至94年9月1日。
（二）上訴人於91年2月1日就上開租賃標的與龍友公司訂立第二
      份租賃契約書，租賃期間自91年2月1日起至94年10月31日
      止，自91年2月1日起至92年1月31日止，租金為每月11萬
      5500元，每3個月給付1次，自92年2月1日起至94年10月31
      日止，每月租金再依當年度之物價指數議價調整之。嗣變
      更上開租賃契約書之出租人為被上訴人，再行訂立系爭租
      賃契約書。
（三）上訴人於92年8月4日以中壢19支郵局第552號存證信函通
      知被上訴人擬於同年11月15日提前終止系爭租賃契約書，
      被上訴人於同年8月7日以大甲郵局第370號存證信函表示
      不同意終止契約。
（四）上訴人於93年3月31日搬離上開租賃標的物。
（五）依系爭租賃契約書約定，上訴人於租賃期間內視實際需要
      ，得提前解約，惟上訴人須於解約前3個月通知被上訴人
      。
（六）被上訴人對於系爭租賃契約書之保證金權利義務主體是否
      相同，不再爭執。
五、兩造爭執之事項（見本院同上筆錄）
（一）系爭租賃契約是否業經上訴人合法終止？
  １、上訴人未於92年11月15日遷離，法律上應如何評價？
  ２、上訴人是否僅須於3個月前通知被上訴人，即可隨時終止
      租約？該條款之目的為何？如何解釋方符契約真意及兩造
      利益之平衡？
  ３、92年11月15日至93年3月31日間，上訴人基於何種權源占
      有使用系爭標的物？
（二）上訴人得否依系爭租賃契約書第16條規定，請求被上訴人
      返還租約保證金？若可請求，被上訴人得否以93年4月至6
      月之租金主張抵銷？
六、茲分述如下
（一）系爭租賃契約業經上訴人於92年11月15日終止
  １、按乙方（即上訴人）於租賃期間內視實際需要，得提前解
      約，惟乙方須於解約前三個月通知甲方（即被上訴人），
      系爭租賃契約書第16條定有明文。核其性質，係屬定期租
      約之提前終止契約權之約定。故其終止權之行使，應向他
      方當事人以意思表示為之。又按非對話而為意思表示者，
      其意思表示，以通知達到相對人時，發生效力，但撤回之
      通知，同時或先時到達者，不在此限，民法第95條第1項
      亦有明文。
  ２、查上訴人業於92年8月4日以中壢19支郵局第552號存證信
      函（附於原審卷70頁），通知被上訴人擬於同年11月15日
      提前終止系爭租賃契約書，為被上訴人所不爭執。則揆諸
      上揭說明，顯見上訴人業已依約合法行使提前契約終止權
      。至被上訴人雖於同年8月7日以大甲郵局第370號存證信
      函表示不同意終止契約云云。然查，系爭租賃契約並無關
      於上訴人提前終止契約，須經被上訴人同意之約定。因此
      ，被上訴人雖不同意上訴人之提前終止，但系爭租賃契約
      既經上訴人行使終止權，自應於92年11月15日終止。
（二）上訴人並非於92年11月15日之後，即得隨時終止租約
  １、系爭租賃契約第16條既賦予上訴人提前契約終止權，則於
      契約解釋，必須平衡兩造之利益，始能符契約真意。蓋承
      租人既得視實際需要提前解約，則必須於其明示之終止日
      為系爭租賃契約之終止日。倘非如此，對於出租人將產生
      如下之不利益：其一，若預定於該終止日後另行出租他人
      ，將無法履行，構成債務不履行責任。其二，上訴人行使
      提前契約終止權而未搬離，竟使原本之定期契約，因單方
      之意思而成為不定期契約。
  ２、查系爭租賃契約業於92年11月15日終止，已如上所述。故
      92年11月15日之後，雖上訴人未遷離租賃標的物，要屬另
      一法律關係，不得謂系爭租賃契約效力仍然存在。是故，
      上訴人所謂：依系爭租賃契約第16條規定，僅須給與三個
      月或以上之通知後，即可隨時終止，亦即於92年11月15日
      之後，上訴人可隨時終止租賃契約云云，顯非可採。
（三）92年11月15日至93年3月31日間，上訴人係基於不定期租
      賃契約，而占有使用系爭標的物
  １、被上訴人雖辯以：上訴人未於92年11月15日搬遷，構成原
      終止意思表之變更云云。然查上訴人終止系爭租賃契約之
      意思表示，於達到被上訴人時已發生效力，業如上述。是
      故，系爭租賃契約既已終止，則不因上訴人未於92年11月
      15日遷離之事實，而產生變更。
  ２、按租賃期限屆滿，承租人仍為租賃物之使用收益，而出租
      人不即表示反對之意思表示者，視為不定期租賃繼續契約
      ，民法第451條定有明文。上訴人主張其於92年11月15日
      至93年3月31日間繼續使用系爭標的物，而被上訴人則繼
      續收取租金，兩造間係成立不定期租賃契約等情，雖與民
      法451條之規定有間，但情況相類，應類推適用，而認為
      兩造間另成立不定期租賃關係。
（四）上訴人得依系爭租賃契約書第16條規定，請求被上訴人返
      還租約保證金，但被上訴人得以上訴人欠繳之租金主張抵
      銷
  １、按甲方（被上訴人）在乙方（上訴人）遷出之同時，應將
      乙方依本約第3、4條所支付之租金保證金全額退還乙方等
      情，系爭租賃契約書第16條後段定有明文。查上訴人既已
      合法終止系爭契約，且於93年3月31日遷離系爭標的物，
      已如上述，則上訴人自得依系爭租賃契約書第16條規定，
      請求被上訴人返還租約保證金。
  ２、惟按租賃契約依民法第451條規定更新，僅發生期限變更
      之效果，其餘內容（如租金及其他條件）並未隨同變更（
      最高法院64年台上字第1579號判例參照）。查92年11月15
      日起至93年3月31日止，上訴人就系爭標的物，仍以相同
      之租金即11萬5500元支付被上訴人，為兩造所不爭執（見
      本院94年3月30日言詞辯論筆錄）。是除租賃期限變更外
      ，關於系爭租賃契約書之內容，仍應繼續維持。
  ３、如上所述，上訴人主張依兩造間之不定期租賃契約而提前
      終止契約，仍須依原系爭租賃契約第16條前段「於解約前
      三個月通知被上訴人」之規定，蓋系爭租賃契約之內容，
      除期限外，仍應屬兩造間不定期租賃契約之內容，始符誠
      信公平原則，而不得棄既有之契約內容，竟適用民法第
      450 條第2項前段規定而隨時終止契約。準此，上訴人既
      至93 年4月7日始通知被上訴人自系爭標的物遷離，而未
      提前通知被上訴人，當應自此時發生終止契約通知之效果
      。故上訴人於93年7月6日始得合法終止兩造間之不定期租
      賃契約。換言之，於93年4月1日起至同年7月6日止，上訴
      人仍有給付租金之義務。
  ４、93年4月1日起至同年7月6日上訴人應給付被上訴人之租金
      合計為36萬8854元（115500×3＋115500÷31×6＝368854
      ）。被上訴人就其中36萬元部分主張抵銷，即屬有據。
七、綜上所述，上訴人主張依系爭租賃契約書第16條規定，請求
    被上訴人返還租約保證金36萬元，雖屬有據。但被上訴人主
    張以被上訴人未付之租金36萬元抵銷，亦屬有據。是上訴人
    主張被上訴人應給付36萬元及自93年3月31日起至清償日止
    ，按週年利率5％計算之利息。自屬無據。從而，上訴人主
    張本於系爭租賃契約之法律關係，請求被上訴人給付為無理
    由，不應准許，其假執行之聲請亦失所附麗，應併予駁回。
    原審為上訴人敗訴之判決及駁回其假執行之聲請，理由雖有
    未當，但結論並無二致，仍應予維持。上訴意旨指摘原判決
    不當，求予廢棄改判，為無理由，應予駁回。
八、據上論結，本件上訴為無理由，依民事訴訟法第449條第2項
    、第78條，判決如主文。
中　　華　　民　　國　　94　　年　　4　　月　　13　　日
　　　　　　　　　民事第15庭  審判長法　官  張  蘭
　　　　　　　　　　　　　　　　    法　官  翁昭蓉
　　　　　　　　　　　　　　　　    法　官  鍾任賜
正本係照原本作成。
不得上訴。
中　　華　　民　　國　　94　　年　　4 　　月　　14　　日
　　　　　　　　　　　　　　　　　　書記官  王敬端
